臺灣士林地方法院民事判決　　　　　　　 95年度訴字第783號
原　　　告　戊○○
訴訟代理人　張瑞釗律師
被　　　告　丙○○
訴訟代理人　甲○○
　　　　　　乙○○
上列當事人間侵權行為損害賠償等事件，本院於民國96年6 月26
日言詞辯論終結，判決如下：
    主      文
原告之訴及假執行之聲請均駁回。
訴訟費用新台幣伍萬伍仟零伍拾肆元由原告負擔。
    事實及理由
一、原告起訴主張：被告先後於86年2 月26日起至同年3 月4 日
    ，同年4 月28日起至同年5 月3 日、同年5 月23日起至同年
    6 月21日、89年10月29日起至同年11月23日、同年12月1 日
    起至同月8 日、92年1 月12日起至同月20日止，各因病在臺
    北榮民總醫院住院就醫，期間原告代付款項，包括看護費新
    台幣（以下同）21萬元、醫藥費49,306元、住院費288,000
    元，另有代購電毯及羽毛枕價金共6,000 元，合計墊款數額
    為553,306 元。又被告丙○○於95年1 月3 日下午3 時許，
    在台北縣淡水鎮南勢埔6 號，因細故與原告發生糾紛，竟持
    柺杖毆打原告下背腰及手，致原告前胸挫傷、腰部挫傷及疑
    有L4、L5骨折，並打破原告所有價值15,100元之手錶及價值
    35,000元之手環各1 只。復於同年月6 日下午7 時許，在同
    一地點毆打原告，致原告前胸挫傷、腰部嚴重性挫傷，合併
    L5腰椎椎弓根龜裂，致原告舊有多發性硬化症復發而臥病住
    院，且無法行走，原告因此受有支出醫藥費27,813元之損害
    。而原告係37年10月20日生，國防醫學院高級護理科畢業，
    從事看護及服裝設計工作，原每月收入約6 萬元，因遭被告
    毆打成傷，致無法工作，需穿護架衣度日。依93年臺灣省簡
    易生命表，女性平均壽命為79.43 歲，則自95年1 月3 日起
    計算至79.43 歲止，餘年尚有15.12 年，按94年基本工資每
    月15,840元計算，再依霍夫曼計算法扣除中間利息後，原告
    得請求被告賠償增加生活上需要及減少勞動能力損失之數額
    為2,874,009 元。而原告因遭受被告毆打致腰椎受傷，傷勢
    日益惡化，已達不能行走之程度，因此臥病三軍總醫院，精
    神感受極大痛苦，被告應賠償原告慰撫金200 萬元。為此，
    依據無因管理及侵權行為損害賠償之法律關係，訴請被告給
    付云云，並聲明求為判決：(一)被告應給付原告5,455,128 元
    ，及自起訴狀繕本送達翌日起至清償日止，按年息5 ％計算
    之利息。(二)請准供擔保宣告假執行。
二、被告則以：原告與其配偶丙○○及被告等人原同住一處多年
    ，被告除負擔家中水、電費用外，所經營雜貨店內之日用商
    品，亦均任由原告取用未付分文，其後被告與原告之子乙○○等，因遭原告逼迫方才離家，被告雖曾於89年12月間，因
    甫接受手術且天冷，由原告主動購贈電毯，但此非被告所要
    求，原告不可於若干年後，因雙方不合，而復向被告追索。
    至於住院、醫藥與看護費用，均係被告將證件、印章交由丙○○代為處理或自行支付，僅因單據均由原告整理，故為原
    告所持有，不能因此即認為原告所支出，且其主張數額與單
    據，皆有未符，亦不能證明為原告所給付。又兩造於95年1
    月3 日及同年月6 日雖有發生糾紛，但被告並無毆打原告之
    行為。實際上，乃原告於95年1 月3 日先動手毆打被告後，
    即一直無理取鬧，期間警察曾先後到場5 次，其中一次更因
    原告失控，而遭員警強制送醫，之後又有意圖自殺等失控行
    為。況事發後，原告亦仍能自由行走，且於同年1 月3 日下
    午，原告更自行將被告房間內之床板、床墊及衣物皆被搬出
    燒毀，果若照原告陳述被毆打受傷，豈有能力將物品搬出。
    又原告所陳述病情惡化及就醫期間，實際上仍可自由行走，
    尚且外出旅遊，而原告前於94年5 、6 月間，曾因外出返家
    途中不慎跌入水溝，致其腳部骨折，就醫甚久方才治癒，且
    有時仍有走路不穩之情況發生，是其所陳受傷之原因不明，
    另原告原罹有多發性神經硬化症，並非被告毆打導致病情惡
    化，原告將病情誇大不實，其請求為無理由等語置辯，並聲
    明求為判決：(一)原告之訴駁回。(二)如受不利判決，被告願供
    擔保請准免予假執行。
三、經查：
  (一)如下事實為兩造所不爭執：
  1.原告原擔任病患看護工作，被告則係經營雜貨店，名為明業
    商行，設在台北縣淡水鎮南勢埔6 號，訴外人丁○○為原告
    配偶，被告為丁○○之堂兄，三人原均共住一處多年，被告
    係至兩造於95年1 月間發生爭執後，始遷出台北縣淡水鎮南
    勢埔6 號住處而別居。
  2.被告曾先後於86年2 月26日起至同年3 月4 日，同年4 月28
    日起至同年5 月3 日、同年5 月23日起至同年6 月21日、89
    年10月29日起至同年11月23日、同年12月1 日起至同月8 日
    、92年1 月12日起至同月20日止，各因病在臺北榮民總醫院
    住院就醫。
  3.原告前向臺灣士林地方法院檢察署檢察官對被告提出傷害告
    訴，嗣經檢察官以95年度偵字第3993號向本院刑事庭聲請簡
    易判決處刑，該刑事案件則於96年4 月30日經本院95年度易
    字第1101號刑事判決無罪。
  4.原告曾於95年1 月26日、同年9 月12日曾各出國一次。
  (二)上開事實，且有戶籍資料（本院卷第53頁以下）、稅務電子
    閘門財產所得調件明細表（本院卷第119 頁以下）、被告病
    歷資料（本院卷第12頁以下）、聲請簡易判決處刑書（本院
    卷第91頁）、刑事判決書（本院卷第135 頁以下）、入出境
    資訊報表（本院卷第90頁）等，在卷可稽，並據本院調取台
    灣士林地方法院檢察署95他字第293 號偵查卷（以下稱293
    號卷）、95年度偵字第3993號偵查卷（以下稱3993號卷）及
    本院95年度易字第1101號刑事卷（以下稱1101號卷）查核無
    誤，均堪認為真實。
四、茲原告主張依據無因管理及侵權行為損害賠償之法律關係，
    請求被告給付如訴之聲明，被告則以前開情詞置辯。本院判
    斷如下：
  (一)關於原告請求償還無因管理支出費用部分：
  1.按「未受委任，並無義務，而為他人管理事務者，其管理應
    依本人明示或可得推知之意思，以有利於本人之方法為之」
    、「管理人開始管理時，以能通知為限，應即通知本人。如
    無急迫之情事，應俟本人之指示」，民法第172 條、第173
    條第1 項分別定有明文。是當事人若係出於無因管理之意思
    而為本人管理事務，其管理自應依被上訴人明示或可得推知
    之意思，以有利於本人之方法為之，且於開始管理時亦應即
    通知本人，並應俟本人之指示。如無不能通知本人之急迫之
    情事，而未曾將無因管理之意思通知本人，即難謂其行為符
    合無因管理之要件，自不能許其依據無因管理之法律關係，
    請求本人給付。
  2.查本件原告就其主張為被告墊款支出電毯及羽毛枕價金、醫
    藥費與看護費等項，固據提出被告病歷、繳費證明、看護費
    收據及送貨單等為證（本院卷第12頁以下）。然姑不論其中
    醫療費用單據部分，乃95年7 月27日及同年月28日所事後補
    發，非為原始憑證，而住院費用部分，徒以原告所提出之被
    告病歷資料，亦不足判斷住院費數額若干及繳款人為何，並
    未見原告提出其他證據加以證明，其所主張之支出與數額，
    已非可逕予採取。再就上開應由原告舉證證明之無因管理構
    成要件事實而言，既悉為被告所否認，然未見原告舉證證明
    其確係出於為本人管理事務之意思而為，並已於管理行為開
    始時通知被告。而客觀上，無論是所主張之物品購置、住院
    後繳清醫療費用或看護費之給付，均無證據顯示有何急迫而
    不及通知被告之情事存在，原告未能證明上開構成無因管理
    法律關係之要件事實存在，其舉證責任為有未盡，所為此項
    主張，即屬無據，而此縱經原告聲請詢問證人王楊彩秋到庭
    證稱：約七、八年前，曾陪同原告前往銀行領款9 萬餘元，
    原告稱係欲支付被告住院之醫藥費等語（本院卷第10 9頁）
    ，亦無礙於此之認定。
  3.第按家者，以永久共同生活之目的而同居為要件，為家長、
    家屬關係之存否，應取決於其有無共同生活之客觀事實，而
    不應以是否登記同一戶籍為唯一認定標準，業據大法官會議
    解釋釋字第415 號解釋闡釋至明。又家長家屬間，互負扶養
    義務；稱家者，謂以永久共同生活為目的而同居之親屬團體
    ；家置家長。同家之人，除家長外，均為家屬。雖非親屬，
    而以永久共同生活為目的同居一家者，視為家屬；家長由親
    屬團體中推定之；無推定時，以家中之最尊輩者為之；尊輩
    同者，以年長者為之；最尊或最長者不能或不願管理家務時
    ，由其指定家屬一人代理之，民法第1114條第4 款、第1122
    條、第1123條、第1124條亦有明文。本件兩造與原告之配偶
    丁○○等人均同住一處，且被告與丁○○有堂兄弟之親屬關
    係，據證人丁○○到庭證稱：被告住在家中有二、三十年，
    大家都當被告是家中的一份子，不分彼此，被告之日常用品
    都是原告經手，有些錢是原告所支付，因將被告當作家人，
    沒有分那麼清楚等語（本院卷第127 頁以下），而原告在本
    院審理時亦自承：原告將被告當家人看待等語（本院卷第12
    9 頁）。另被告主張其有負擔支出家中水、電費用，並任由
    原告取用所營雜貨店中日常生活用品等情，並有郵局帳戶歷
    史交易清單（本院卷第87頁以下）附卷可稽，並經丁○○證
    述屬實（本院卷第128 頁），堪認兩造確屬同財共居之親屬
    而同屬一家之成員。再家之家長為何，應視全體家屬有無共
    推而定，如無互相推定一人任之，即應依法定之。於此參照
    被告戶籍設在台北縣淡水鎮南勢埔6 號，原告戶籍則另設在
    臺北市○○街326 巷3 弄3 號2 樓，但實際上原同住一處，
    要如前述，又無證據顯示渠等全體家屬有互推某人擔任家長
    或有更尊輩家長存在之事實，是兩造與丙○○均為家中最尊
    之同輩，而原告為37年10月20日生、被告為11年5 月14日生
    ，被告復又長於丙○○，可知被告為家中最尊輩且最年長者
    ，依據上揭規定，應推定以被告為家長，原告則為家屬，二
    人互負扶養責任，原告縱有為被告支出購買生活用品、醫療
    與住院及看護之費用，亦當認屬出於扶養所為，自無由認其
    主張無因管理為正當，而許其請求償還，此揆之原告主張上
    開支出距今多年，而前未曾向被告索討償還，且未曾向被告
    為何管理之通知等節，益堪肯認，是原告主張依據無因管理
    之法律關係，請求被告償還看護費21萬元、醫藥費49,306
    元、住院費用288,00 0元，另有代購電毯及羽毛枕價金共
    6,000 元，合計553,30 6元部分，為不能准許。
  (二)關於原告請求被告給付侵權行為損害賠償部分：
  1.按當事人主張有利於己之事實者，就其事實有舉證之責任，
    民事訴訟法第277 條前段定有明文。是主張法律關係存在之
    當事人，須就該法律關係發生所須具備之特別要件，負舉證
    責任。而民法第184 條第1 項前段侵權行為之構成，以有故
    意或過失及不法侵害他人權利之行為，並以有相當因果關係
    致受損害為構成要件，故主張對造應負侵權行為責任者，應
    就對造有該等特別要件及因果關係存在事實負舉證責任。本
    件原告主張被告有毆打成傷而受損害之事實，而本於侵權行
    為損害賠償之法律關係請求給付，果其主張事實存在，固屬
    民法第184 條第1 項前段、第193 條第1 項、第195 條第1
    項前段之侵權行為，但主張此項法律關係存在之原告，應先
    對主張之事實舉證證明，始堪肯認，如其舉證未盡，即不能
    為其勝訴之判決。
  2.原告雖主張被告各於95年1 月3 日下午3 時許、同年月6 日
    下午7 時許將其毆打成傷，致其舊疾復發住院，因此不能工
    作云云，惟此亦均為被告所否認，被告雖提出林園中醫診所
    診斷證明書為證（本院卷第27頁），但僅以該紙診斷證明書
    ，實不足以認定原告之傷勢為被告所造成，自不能僅憑原告
    片面主張，率認被告有傷害之侵權行為。至原告所另提出之
    國防醫學院三軍總醫院附設民眾診療服務處（以下稱三軍總
    醫院）於95年6 月22日及同年8 月28日出具之診斷證明書（
    本院卷第29頁、第79頁），則僅各記載原告罹患多發性硬化
    症而在該醫院追蹤治療超過20年，及曾因該病症於95年6 月
    19 日 住院治療之事實，並未認斷係因受傷或因傷復發而住
    院，且原告於95年1 月4 日曾赴三軍總醫院門診，當時雖曾
    向醫師自述遭毆打後前胸及後背疼痛，但經醫師檢查後，並
    未發現有何明顯外傷，僅有壓痛及起身困難，因無明顯外傷
    可證明是否由外傷引起，故診斷證明書上僅記載自訴之前胸
    、後下背挫傷等情，亦有三軍總醫院於95年1 月4 日所出具
    之診斷證明書，及同院96年3 月3 日集逵字第0960003284號
    函，附在1101號卷內可佐，益難認被告有毆擊原告致受前胸
    挫傷、腰部挫傷及骨折之事實。再者，原告於95年1 月15日
    曾另因傷害事故急診就醫，此亦有國防醫學院三軍總醫院附
    設民眾診療服務處95年1 月15日所出具之診斷證明書附卷可
    稽（本院卷第142 頁），且原告於95年1 月26日已可出國從
    事志工服務，復為原告所自認，則其迄至距離95年1 月3 日
    已5 月有餘方才住院治療，期間又曾另受傷害，復能出國擔
    任義工，實更難遽斷確受有所指之傷害結果，或與所主張之
    被告行為間有相當因果關存在，乃原告逕此主張依據侵權行
    為損害賠償之法律關係請求告給付，經本院闡明應進一步舉
    證後，仍未提出其他證據資以證明，要屬舉證責任未盡，難
    認可取。
  3.況原告戊○○就其對被告提出之傷害告訴案件中，先後於95
    年1 月4 日警詢時指訴：同年月3 日下午7 時5 分與被告間
    因土地糾紛爭吵，被告就用柺杖打我後腰，我兒子乙○○用
    拳頭打伊前胸及抓脖子云云（3993號卷第17頁）；另於同年
    月6 日檢察官訊問時稱：同年月3 日下午5 時，被告在台北
    縣淡水鎮南勢埔6 號住處，以柺杖打我後腰，乙○○抓住我
    用拳頭打其前胸云云（3993號卷第10頁）；在同年3 月24日
    檢察官訊問時改稱：我先打被告一耳光，乙○○及其妻甲○○將被告扶進去後，被告自己出來用柺杖對我加以襲擊，乙○○及甲○○並沒有看到云云（3993號卷第52頁）；於同年
    1 月20日及同年3 月6 日所提出之追加告訴狀載稱：兩造及
    乙○○於同年1 月3 日在上址住處起糾紛，被告竟於同日下
    午3 時許，持柺杖毆打我下背腰部及手，乙○○見狀自屋外
    跑入屋內，以手抓住我的前胸猛打云云（293 號卷第16、28
    頁）。嗣至本院刑事庭審理時，則先稱：同年1 月3日 上午
    10時許，我買菜回來，看到被告即叫他遠離我的視線，被告
    突然拿柺杖襲擊伊腰部，乙○○即過來將我抓住，並按壓胸
    部，讓我無法喘氣，乙○○及甲○○有目睹被告以柺杖對我
    加以毆打云云（1101號卷內96年4 月10日審理筆錄第3 頁以
    下）。繼則又稱：發生之時間是下午5 點多云云（同前筆錄
    第4 頁），復稱：我上午請被告走開，被告下午接近3 時，
    拿柺杖打我，當時沒有人在場云云（同年筆錄）。另稱：遭
    被告毆打之時間為早上10時、11時云云（同前筆錄第5 頁）
    ，旋又稱：我買菜回來見被告坐在沙發上，就請被告走開，
    當時被告未加毆打，近中午時，被告進房間拿柺杖加以毆打
    云云（同前筆錄第5 頁）。顯示原告其前歷次所稱，不僅全
    未提及被告有於95年1 月6 日之傷害行為，即就同年月3 日
    之傷害指訴而言，先後所陳與在本院主張之時間、在場或參
    與人員各節多有不符，尤顯其主張被告有毆打致傷之陳述，
    為不可遽採，自不得責令被告負擔損害賠償之義務。
五、從而，原告起訴主張依據無因管理及侵權行為損害賠償之法
    律關係，訴請被告給付5,455,128 元，及自起訴狀繕本送達
    翌日起至清償日止，按年息5 ％計算之利息，為無理由，應
    予駁回。
六、原告雖陳明願供擔保，聲請宣告假執行，惟其訴既經駁回，
    所為假執行之聲請亦失所附麗，應併予駁回之。至兩造其餘
    攻擊防禦方法，經本院各予審酌後，認均無礙於本件之判斷
    ，於茲不贅。
七、據上論結，原告之訴為無理由，依民事訴訟法第78條、第87
    條第1 項判決如主文。
中　　華　　民　　國　　96　　年　　7 　　月　　13　　日
                  民事第一庭  法  官  蕭錫証
以上正本證明與原本無異。
如對本判決上訴須於判決送達後20日內向本院提出上訴狀。
中　　華　　民　　國　　96　　年　　7 　　月　　17　　日
                              書記官  林立原
